【裁判字號】    97,國,20
【裁判日期】    970926
【裁判案由】    國家損害賠償
【裁判全文】
臺灣桃園地方法院民事判決                97年度國字第20號
原      告  乙○○
訴訟代理人  蔡榮德律師
被      告  桃園縣政府
法定代理人  甲○○
訴訟代理人  蔡惠子律師
            莊立群律師
上列當事人間請求國家損害賠償事件，於民國97年8 月28日言詞
辯論終結，本院判決如下：
    主  文
原告之訴及假執行之聲請均駁回。
訴訟費用由原告負擔。
    事實及理由
壹、程序方面：
一、按依國家賠償法請求損害賠償時，應先以書面向賠償義務機
    關請求之。賠償義務機關對於前項請求，應即與請求權人協
    議。協議成立時，應作成協議書，該項協議書得為執行名義
    。賠償義務機關拒絕賠償，或自提出請求之日起逾30日不開
    始協議，或自開始協議之日起逾60日協議不成立時，請求權
    人得提起損害賠償之訴，國家賠償法第10條第1項、第11 條
    第1 項分別定有明文。經查，本件原告主張被告應負國家賠
    償責任，原告前向被告機關請求賠償，經被告於民國97 年3
    月6 日以府法規字第0970067630號函覆拒絕賠償，有桃園縣
    政府拒絕國家賠償理由書附卷可稽，堪信為真，是原告起訴
    時已履行前揭法條之前置程序規定，應予准許。
二、次按訴狀送達後，原告不得將原訴變更或追加他訴，但擴張
    或減縮應受判決事項之聲明者，不在此限，民事訴訟法第25
    5條第1項第3款定有明文。查本件原告起訴時原聲明第1項係
    請求被告應給付原告新台幣（下同）3200萬元及法定遲延利
    息；嗣於本件訴訟進行中減縮如其聲明第1 項所示，核其所
    為訴之聲明變更僅係單純減縮應受判決事項之聲明，於法並
    無不合，附此敘明。
貳、實體方面：
一、本件原告起訴主張：
  (一)原告係於門牌號碼桃園縣桃園市○○路1號9樓之建築物（下
    稱系爭建物）內經營「大帝舞廳」（市招：SKY 舞廳）之業
    者。被告機關所屬警察局桃園分局於95年4 月16日赴前址現
    場臨檢，查獲容留民眾於系爭建物內吸食毒品，逕而認定原
    告違規使用系爭建物作為容留民眾吸食毒品之場所，違反都
    市計畫法第35條、都市計畫法臺灣省施行細則第17條第9 款
    規定及被告94年4月13日府城都字第09501044101號公告，被
    告乃依都市計畫法第79條第1項規定，於95年4月19日以府商
    輔字第0950111637號裁處書（下稱系爭行政處分），裁處原
    告罰鍰新台幣（下同）10萬元，並勒令停止使用。原告不服
    提起訴願及行政訴訟，經台北高等行政法院96年度訴字第40
    8號行政判決撤銷訴願決定及原處分已告確定在案。
  (二)被告機關所屬縣警局自95年農曆過年前開始，即派出大批警
    員每日駐守在原告經營之大帝舞廳店內門口處（9 樓）或系
    爭建物大樓之1樓出入口，每日約自晚上9點至次日凌晨4 點
    ，盤檢所有出入舞客之身分證及皮包內有無夾帶毒品、槍械
    等。於95年4 月16日當日，警察局更派警員多人，自樓下電
    梯入口處即加以盤查進入舞廳客人有無夾帶毒品，並在9 樓
    進入舞廳之入口再次盤查，如此層層盤查結果，若連警察都
    無法查緝舞客身上帶有毒品者，被告怎可謂「舞客有吸食毒
    品就是原告故意容留吸食」？實則，原告非但無故意容留舞
    客吸食毒品情事，反極力配合被告政策宣導「勿帶毒品進入
    店裡」、「勿在店內吸食毒品」，並分別在系爭建物1樓及9
    樓入口處豎立警示牌，標示「嚴禁吸食毒品」、「攜帶違禁
    物品者限制購票」等警語，以示敬告。而被告機關所屬縣警
    局本既負有「防範及查緝毒品」之責，不應將此防範毒品之
    疏失，轉稼由店家即原告負責。換言之，原告並無違法（容
    留）之事實，被告不可只因舞廳內有人吸毒，即以不實「故
    意容留」之名，裁處原告罰鍰，並為勒令停業之處分。
  (三)另按都市計畫法第35條固規定：「商業區為促進商業發展而
    劃定，其土地及建築物之使用，不得有礙商業區之便利」，
    然原告並無任何所謂「有礙商業之便利」之行為，縱令被告
    片面所謂「於95年4 月16日容留民眾於店內吸食毒品」之事
    實為真，亦無礙商業區內之商業便利，更無礙鄰近商家作生
    意，故無涉前開條文之規定，非得逕行認定「有礙商業之便
    利」。再原告之行為亦與都市計畫法第79條所謂「違反都市
    計畫法或其他機關之行政命令」無涉，縱算有民眾於系爭建
    物內吸食毒品，亦不得逕行認定原告有「故意容留」，而謂
    有違反「都市計畫法」或「其他機關之行政命令」之情事。
    豈料，系爭行政處分仍遽此為由，率依都市計畫法第35條、
    第79條規定裁罰原告，顯然適用法規錯誤。復被告自承其於
    95年4 月13日所頒行之前開公告，係依據都市計畫法台灣省
    施行細則第17條第1項第9款規定辦理，惟觀諸該條文並未授
    權縣市政府得以公告限制土地及建物之使用（該條文乃規定
    業經公告限制之土地建物，不得作何種使用，而非規定政府
    機關得據此規定進行公告），故被告前開公告所憑據之法源
    即屬錯誤，應不生效力。即令該公告係屬有效，惟都市計畫
    法第79條規定所謂「本法」，僅限於「都市計畫法」，並不
    包含「都市計畫法台灣省施行細則」。從而被告前開公告不
    得視為都市計畫法第79條規定之「縣市政府依本法所發布之
    命令」。被告依該公告認定原告違反都市計畫法第79條規定
    ，於法亦屬違誤。
  (四)承前，被告於95年4月13日頒行前開公告後，旋於「3日」（
    即16日）後即派警取締原告舞廳乙節，亦得佐證被告頒行之
    前開公告，非出於合理之普遍公共政策，乃為針對及打擊特
    定業者之用。其後，被告明知原告無故意容留民眾吸毒之可
    能，且原告亦確無故意容留舞客吸毒之行為，在無任何證據
    之情形下，其即片面率爾指摘原告有故意容留民眾吸毒，進
    而遽下系爭行政處分，明顯具有故意。退步而言，縱使原告
    有違規情事，被告亦應當依違規情節，仍應選擇侵害最小之
    罰鍰或連續罰鍰為戒，非得遽然處以最重之「勒令停業」處
    分，若謂被告無何故意之意圖，至少仍具有過失。
  (五)按被告系爭行政處分所為之勒令停業，既經前揭行政判決認
    定違法並經撤銷確定，其自應依國家賠償法第2條第2項規定
    ，賠償原告於停業期間之營業損失（即門票收入）。而原告
    大帝舞廳每月之營業額，依原證5 之桃園縣政府稅捐稽徵處
    95年3 月30日桃稅消字第0950 066515號函核定為2,415,600
    元，依此基準，則自95年4 月19日為停業處分起至96年12月
    19日復業為止，共20個月，原告營業金額合計為48,312,000
    元（2,415,600×20＝48,312,000 ），扣除原告經營舞廳之
    成本（每月固定支出租金40萬元、員工薪資351,283 元、電
    費105,480元）為17,135,260元｛（400,000＋351,283＋105
    ,480）×20＝17,135,260｝後，被告應賠償原告營業額損失
    31,176,740元。至被告辯稱據搜索當時現場負責人供稱原告
    每日營業額3萬元，每月約在66萬元至68 萬元之間，扣除原
    告成本85萬餘元，原告經營大帝舞廳根本無利潤可言，遑論
    有何損害等語。然據被告提出被證1 之公共場所暨公共得出
    入場所現場（臨檢）紀錄表第1 項可知，警方現場臨檢盤查
    ，發現店內客人約400人，依其消費方式（門票為新台幣400
    元）換算，臨檢時之營業額為16萬元，足證被告所辯不實。
    復被告辯稱原告請求之賠償應以停止使用系爭建物之損害為
    限，不得逕請求歇業或停業之損失云云，然無論係「勒令停
    止使用」或係「勒令歇業或停業」，僅係文字不同而已，實
    質意義均係禁止原告在系爭建築內經營舞廳，造成原告之損
    失實無二致，均係「不能營業之損失」。
  (六)至於被告辯稱「並無強制原告歇業或停業，僅係令原告不得
    繼續使用系爭建築物作為容留他人吸食之用云云」，惟觀諸
    原證1 之系爭行政處分主旨後段：「爰依同法（即都市計畫
    法）第79條之規定處罰鍰新台幣10萬元並勒令停止使用，拒
    不停止使用者得按次處罰，並停止供水、供電、封閉、強制
    拆除或採取其他恢復原狀之措施云云」，並被告於本件亦已
    自認「原告使用系爭場所有違反都市計畫法及其相關子法之
    規定，因而勒令原告停止使用」等語，對照原證2 之桃園縣
    政府稅捐處95年4 月25日桃稅消字第0950072599號函文主旨
    ：「貴商號於桃園縣桃園市○○路1號9樓經營舞廳及視聽歌
    唱業務之營業地址，業經桃園縣政府裁處勒令停止使用在案
    ，請於停止經營舞場及視聽歌唱業務或變更地址營業前云云
    」，已清楚載明被告係禁止原告於前址經營大帝舞廳等業務
    ，此該「勒令停止使用」之事實亦經前揭行政判決認定屬實
    。況原告於前案行政訴訟勝訴確定後，乃於96年12月19日重
    新營業，被告復以「不停止營業繼續經營舞廳業務」為由裁
    處罰鍰20萬元，此足證被告所謂「無強制原告歇業或停業」
    之說，明顯不實在。
  (七)綜上所述，本件被告片面違法公告行政命令，且其所屬公務
    員本身既在系爭建物1樓及9樓舞廳門口執法，猶使得舞客攜
    帶毒品入內，事後反推原告有「故意容留民眾吸食毒品」之
    行為，且於前案行政訴訟敗訴後，復再以相同手法對原告勒
    令停業等情，明顯被告具有故意過失侵害原告權利之事實。
    為此，爰依侵權行為之法律關係，提起本件訴訟，並聲明：
    1.被告應給付原告31,176,740元，及自起訴狀繕本送達之翌
    日起至清償日止，按年息5%計算之利息。2.願供擔保，請准
    為假執行之宣告。
二、被告則以：
  (一)按關於國家賠償請求權之要件，依據國家賠償法第2條第2項
    前段之規定，除公務員執行職務行使公權力時因故意或過失
    侵害人民之自由或權利外，尚須該等侵害行為具有不法性。
    申言之，公務員客觀上行為不法與主觀上之故意過失係不同
    之要件，國家機關之行政處分違反法令並不當然表示相關公
    務員即有侵害人民權利之故意或過失，此二者不可混為一談
    。基上，本件原告主張被告所為之行政處分既遭前開行政判
    決以違法為由予以撤銷，被告機關所屬之公務員即具有侵害
    原告權利之故意或過失云云，顯將國家賠償之不同法律要件
    混為一談，其主張實不足採。
  (二)本件原告95年間於前址經營「大帝舞廳」時，被警方查知系
    爭建物內有販售及吸食毒品之情事，因而於95年4 月16日凌
    晨2 時許，執法院核發之搜索票進入系爭建物內搜索，當場
    查獲有43人涉嫌吸食或持有第三級毒品，嗣被告接獲警方之
    報告後，而認定原告違規使用系爭建物作為容留民眾吸毒之
    場所，始依都市計畫法第79條第1 項之規定，以系爭行政處
    分裁處原告罰鍰，並勒令其不得再將系爭建物供作為容留吸
    毒之場所違規使用。復據被告提出被證4 之偵詢筆錄所示，
    所查獲吸毒之人均係於大帝舞廳內為之，其中吸食毒品K 他
    命之方式係將K他命置於桌上直接用鼻子吸食，甚有1名吸毒
    者坦承其毒品係於舞廳內向1 名男子購買，顯示大帝舞廳內
    任人吸食毒品之情況嚴重，甚至其中有販賣毒品之情事。被
    告根據警方提供之相關筆錄，認定原告使用系爭建物有違反
    都市計畫法及其相關子法之規定，因而勒令原告停止使用，
    此等行政處分仍在合理判斷之範圍內。縱前開行政判決認定
    被告未能證明原告有容留他人吸毒之故意而將系爭行政處分
    撤銷，然就被告機關所屬之公務員而言，實無侵害原告權利
    之故意或過失，依法被告自無須負國家賠償之責任。至原告
    主張被告機關所屬公務員違法盤查干擾其生意云云，然查，
    被告轄下警察局所為之一切防制犯罪作為均係依法而行，並
    無任何違法盤查之情事。況於警方加強查察之情況下，仍無
    法阻斷原告經營之大帝舞廳內眾人吸食毒品及有販售毒品之
    情事，更顯示被告認定原告容留他人吸食毒品乃合理之判斷
    ，並無侵害原告權利之故意或過失可言。若謂原告有何權利
    遭受被告機關所屬公務員之侵害，其應就被告機關所屬公務
    員執行職務有因故意或過失而侵害其權利之事實，負舉證之
    責。
  (三)而被告前係以原告使用系爭場所違反都市計畫法及其相關子
    法為由，命原告應停止再將系爭建物作為容留他人吸毒之用
    ，系爭行政處分並無強制命原告停業或歇業之文字或效力，
    此亦為原告所不爭執，則原告停業之行為與該行政處分無關
    。如原告因此受有任何損害亦係其誤解法令所致，與被告之
    處分間無任何因果關係，被告自無負任何賠償責任。即便系
    爭行政處分之作成於法有違，原告所得請求之賠償亦應以停
    止使用系爭建物之損害為限，非得逕請求歇業或停業之損失
    。至原證2 之桃園縣政府稅捐稽徵處之前開函文內容，僅係
    通知原告如有停止營業或變更地址時，依法應於事前向稅捐
    機關辦理登記手續，並非命原告歇業或停業，此觀該函文並
    無強制勒令原告停業或歇業之文字自明。原告謂稱被告機關
    所屬之稅捐稽徵處命其辦理停業或變更登記云云，顯有誤解
    。
  (四)又據警方於95年4 月16日凌晨執行搜索大帝舞廳時，經詢問
    現場負責人表示，大帝舞廳自94年10月12日起開始營業起，
    營業時間為每日晚上22時至凌晨6時為止，月休8日，每日營
    業額約為3萬元等情。推估原告每月營業額約在66 萬元至68
    萬元之間，扣除原告自認之每月固定支出85萬餘元，原告經
    營大帝舞廳根本無利潤，原告停業何來有損害可言。另原告
    所憑以計算其營業額損害之依據有錯誤。按稅捐稽徵處核定
    之營業額係基於稅法上節省課徵成本等之考量，不得作為原
    告實際營業額之依據。因此，縱認被告應負國家賠償責任，
    原告仍應就其實際損害，負舉證責任等語，資為抗辯，並聲
    明：1.駁回原告之訴。2.如受不利判決，願供擔保，請准宣
    告免為假執行。
三、本件原告起訴主張：其於系爭建物內經營「大帝舞廳」（市
    招：SKY 舞廳）之業者。被告機關所屬警察局桃園分局於95
    年4 月16日赴前址現場臨檢，查獲民眾於系爭建物內吸食毒
    品，被告所屬公務員逕而認定原告違規使用系爭建物作為容
    留民眾吸食毒品之場所，違反都市計畫法第35條、都市計畫
    法臺灣省施行細則第17條第9 款規定及被告94年4 月13日府
    城都字第09501044101 號公告，乃依都市計畫法第79條第1
    項規定，於95年4 月19日以系爭行政處分，裁處原告罰鍰10
    萬元，並勒令停止使用。原告不服提起訴願及行政訴訟，經
    台北高等行政法院96年度訴字第408 號行政判決撤銷訴願決
    定及原處分已告確定在案之情，為被告所不爭執，並有原告
    提出之上開處分書及判決書影本各1 份為證，原告此部分之
    主張堪信為真實。
四、本件首應審酌為被告所屬公務員為系爭行政處分時是否有故
    意或過失？
    本件原告主張：被告所屬公務員為系爭行政處分時有故意或
    過失之情，然為被告所否認。經查：
    (一)按當事人主張有利於己之事實者，就其事實有舉證之責任
      。民事訴訟法第277 條前段定有明文。又國家依國家賠償
      法第2 條第2 項前段規定所負損害賠償責任，係就公務員
      職務上侵權行為所負之間接責任，必先有特定之公務員於
      執行職務行使公權力時，因故意或過失不法侵害人民之自
      由或權利，該特定公務員之行為已構成職務上之侵權行為
      時，國家始應對該受損害之人民負賠償之責任。又行政處
      分之當否，與承辦之公務員是否構成職務上之侵權行為，
      原屬兩事，行政處分縱令不當，其為此處分或執行此處分
      之公務員未必構成職務上之侵權行為（參見最高法院92年
      度台上字第556 號民事判決要旨）。是依上揭說明，不得
      僅以公務員所為之行政處分遭行政法院撤銷，遽認定該公
      務員有故意或過失。故本件原告主張被告所屬公務員為系
      爭行政處分有故意或過失，依民事訴訟法第277 條前段規
      定，即就該事實負舉證責任，合先敘明。
    (二)本件被告抗辯：原告經營之舞廳於上揭時地為警查獲顧客
      40餘人吸食毒品，吸食方式直接在舞廳桌上為之，尚有被
      查獲人供稱相關毒品係在舞廳內購得，被告因此認定原告
      有供給吸毒場所之情事，係基於合理判斷之情。並提出臨
      檢記錄表及相關人筆錄為證。經查：當日被查獲顧客確將
      毒品倒在桌上直接吸食之情，有簡雅惠、沈榮貴、吳偉等
      之警訊筆錄在卷可稽。另印秀玉、朱永龍、張鄧焜、賴怡
      臻、鍾育倫、劉怡旻、黃明棋、胡俊傑、呂肇傑等人或以
      將毒品滲入香煙內吸食，或以吸管沾毒品由鼻吸食之情，
      亦有印秀玉等人之警訊筆錄在卷可稽，是簡雅惠等人於原
      告之營業場所公然吸食毒品，原告難諉為不知情，故被告
      所屬公務員遽此認定原告有違規使用系爭建物作為容留民
      眾吸食毒品之場所，並非全無所據。且原告不服系爭行政
      處分，提起訴願，經內政部於96年1 月10日以台內訴字第
      0960136669號訴願決定駁回，有原告提出之台北高等行政
      法院96年度訴字第00408 號判決在卷可稽。是被告之上級
      機關亦同意被告所屬公務員以「桃園縣警察局桃園分局於
      95年4 月16日赴原告於系爭建物內經營大帝舞廳現場臨檢
      ，查獲民眾於系爭建物內吸食毒品，認定原告違規使用系
      爭建物作為容留民眾吸食毒品之場所」之決定，則被告所
      屬公務員既與其上級機關就上揭事實為相同之認定，自難
      認其有何故意或過失，或有可歸責之處。
    (三)原告主張：原告於前案行政訴訟勝訴確定後，乃於96年12
      月19日重新營業，被告所屬公務員仍無視前揭行政法院已
      認定違法之事實，復以相同處分勒令原告停業，顯見被告
      所屬公務員有故意不法之情。惟縱令原告上揭主張屬實，
      亦係被告所屬公務員再次為行政處分時是否有故意不法情
      事，與前已發生之本件系爭行政處分是否有故意或過失，
      並無關連，是原告此部分之主張不足採信。
    (四)此外，原告復無法舉證以實其說，是難認本件被告所屬公
      務員為系爭行政處分時，有故意或過失。
五、綜上所述，本件被告所屬公務員為系爭行政處分時並無故意
    或過失，從而，原告依國家賠償法第2 條規定請求判決被告
    應給付原告31,176,740元，及自起訴狀繕本送達之翌日起至
    清償日止，按年息5%計算之利息，為無理由，應予駁回。原
    告既受敗訴之判決，其假執行之聲請，亦失所附麗，應併予
    駁回。
六、據上論結，本件原告之訴為無理由，爰依民事訴訟法第78條
    ，判決如主文。
中    華    民    國    97    年     9     月    26   日
                       民事第一庭法  官  吳爭奇
上為正本係照原本作成。
如對本判決上訴，須於判決送達後20日內向本院提出上訴狀。
中    華    民    國    97    年     9     月    30   日
                                 書記官  梁麗雲


司法院資訊處製作；財團法人民間司法改革基金會備份。
